【裁判字號】    95,台上,1706
【裁判日期】    950406
【裁判案由】    違反公職人員選舉罷免法等罪
【裁判全文】
最高法院刑事判決            九十五年度台上字第一七０六號
    上  訴  人  甲○○
                乙○○
                        樓
    共      同
    選任辯護人 林雯澤律師
上列上訴人等因違反公職人員選舉罷免法等罪案件，不服台灣高
等法院中華民國九十四年十二月三十日第二審更審判決（九十四
年度選上更(一)字第九號，起訴案號：台灣板橋地方法院檢察署九
十三年度選偵字第二六號），提起上訴，本院判決如下：
    主  文
原判決關於甲○○部分撤銷，發回台灣高等法院。
其他上訴駁回。
    理  由
一、發回（即甲○○）部分：
本件原判決認定上訴人甲○○係第六屆立法委員選舉時，台北縣
第二選區三重市光明里之里長，明知不得對有投票權人交付賄賂
，而約其投票權為一定之行使，為支持該選區登記第八號候選人
朱俊曉得以順利當選，基於使有投票權人行使投票權時為一定行
使之犯意，於民國九十三年十一月二十一日下午三時許，在台北
縣三重市○○路一０二號「三千宮」，交付現金新台幣（下同）
一萬元予有投票權之同案被告即光明里鄰長乙○○，約定乙○○
及其同址家人林罔市、林進龍、陳慧玲、林進來、林月筠、李冬
桂等七人，於投票時均圈選朱俊曉，乙○○應允而收受之。乙○
○攜款返家後，因年逾八旬，忘記與甲○○之約定，遂囑其子媳
李冬桂以電話與甲○○聯絡，甲○○語焉不詳未明說該款項用途
，為調查員執行通訊監察時發現等情，因而撤銷第一審關於甲○
○部分之無罪判決，改判論處甲○○對於有投票權之人，交付賄
賂，而約其投票權為一定之行使罪刑，固非無見。惟查：(一)、按
犯罪事實應依證據認定之，無證據不得認定其犯罪事實，刑事訴
訟法第一百五十四條第二項定有明文。又事實審法院對於證據之
取捨，固有自由判斷之權，但其認定犯罪事實，仍應有積極證據
足以證明其犯罪行為，否則不能僅因被告之抗辯為虛偽或屬不能
成立，即以推測或擬制之方法遽為有罪之認定。查甲○○及乙○
○於歷審訊問時均否認有賄選犯行，李冬桂電話詢問時，甲○○
亦未言明該一萬元為賄選款項，原判決竟以甲○○、乙○○關於
代墊香油錢時間及細節之辯解不相符，甲○○於李冬桂電話詢問
時支吾其詞，並曾表明支持朱曉俊等情，即認代墊香油錢之供述
為虛偽，進而推論上開款項為行賄之對價，甲○○及乙○○主觀
上有行賄、收賄之意圖及為一定投票權行使之合意，似係以推定
之詞，遽為有罪之認定，揆諸上開說明，難謂與證據法則無違。
(二)、公職人員選舉罷免法第九十條之一第一項之賄選罪，以對於
有投票權之人，行求、期約或交付賄賂或其他不正利益，而約其
不行使投票權或為一定之行使者為構成要件；故有罪判決之事實
欄內，對賄賂對象之有投票權之人其對行賄者交付賄賂之目的有
無認識？是否有受賄之意思而收受不正利益或賄賂等犯罪構成要
件有關之事項，自應明確記載，並於理由欄內說明其憑以認定之
證據與理由，方為適法。又上開罪行須視行為人主觀上是否具有
賄選之犯意，而約使有投票權人為投票權一定之行使或不行使，
客觀上行為人所行求期約或交付之賄賂或不正利益是否可認係約
使投票權人為投票權之一定行使或不行使之對價，及所行求、期
約、交付之對象是否為有投票權人而定。復按為維護選舉之公平
性，端正不法賄選之風氣，對於以不正手段訴諸金錢、財物之賄
選行為固應依法嚴以杜絕，惟行為是否該當賄選之要件，亦應在
不悖離國民之法律感情與認知下，就社會一般生活經驗予以評價
，該罪之立法本旨始能彰顯而為大眾所接受。查甲○○曾交付一
萬元予乙○○收受，固為甲○○、乙○○所是認，但依原判決所
認定之事實，乙○○收受該一萬元攜帶返家後，因年逾八旬，忘
記與甲○○之約定，遂囑其子媳李冬桂以電話與甲○○聯絡，詢
問該款作何用途？此項事實若果為實在，乙○○收受該款項時，
就行賄者交付款項之目的苟有認知，何以還囑其子媳李冬桂以電
話詢問甲○○該款作何用途？是乙○○有無認知，與甲○○是否
成立投票交付賄賂罪至為攸關，仍有待調查釐清。(三)、證據雖已
調查而其內容尚未明瞭者，即與未經調查無異，如遽行判決，仍
屬應於審判期日調查之證據未予調查，其判決當然為違背法令。
查卷附戶口名簿共三址三戶，且「光明里一一九號」戶口名簿上
之「林罔市」已遭劃線（見原審選上訴字第四號卷第六五至六八
頁），則乙○○一家七口是否同住一址？林罔市是否為乙○○之
同址家屬？在該選區有無投票權？關係甲○○是否成罪及行賄人
數之認定，原審未詳予調查及說明，復有調查職責未盡及理由不
備之違法。以上或為上訴意旨所指摘，或為本院得依職權調查之
事項，應認關於甲○○部分仍有撤銷發回更審之原因。
二、駁回（即乙○○）部分：
按刑事訴訟法第三百七十六條所列各罪之案件，經第二審判決者
，不得上訴於第三審法院，法有明文。本件上訴人乙○○部分，
檢察官係認涉犯刑法第一百四十三條第一項投票受賄罪嫌而提起
公訴，第一審法院判決乙○○無罪。檢察官提起第二審上訴，原
審撤銷第一審判決，改判論處乙○○投票收賄罪（九十四年度選
上訴字第四號）。查刑法第一百四十三條之投票受賄罪，在刑事
訴訟法第三百七十六條於八十四年十月二十日修正前雖得上訴於
第三審法院，惟修正後已明定不得上訴於第三審法院，既經第二
審判決即告確定；乃乙○○就原審法院之前審判決（九十四年度
選上訴字第四號）誤向本院提起第三審上訴，本院亦將該不合法
之上訴誤為合法而發回更審（九十四年度台上字第六０四四號）
。更審法院仍誤予改判論處乙○○投票受賄罪刑；乙○○不服更
審判決再提第三審上訴，但本院前次誤為發回更審判決及原審更
審後之判決（即本院九十四年度台上字第六０四四號、原審九十
四年度選上更(一)字第九號），參照司法院大法官釋字第一三五號
解釋，均為不生效力之判決。本件此部分既屬刑事訴訟法第三百
七十六條第一款之案件，經第二審法院判決，即不得提起第三審
上訴。乙○○復就該不生效力之判決提起第三審上訴，雖為法所
不許，但既具判決之形式，此部分上訴仍應予駁回。又本院誤為
發回更審之判決及原審法院之更審判決既不生效力，本件從程序
上駁回乙○○之上訴，並不影響原審法院之前審判決（九十四年
度選上訴字第四號）確定力，附為明。
據上論結，應依刑事訴訟法第三百九十七條、第四百零一條、第
三百九十五條前段，判決如主文。
中    華    民    國  九十五  年    四    月    六    日
                      最高法院刑事第十二庭
                          審判長法官  林  永  茂
                                法官  洪  文  章
                                法官  蘇  振  堂
                                法官  何  菁  莪
                                法官  呂  永  福
      本件正本證明與原本無異
                                      書  記  官
中    華    民    國  九十五  年    四    月   十一   日
                                                      Ｅ


司法院資訊處製作；財團法人民間司法改革基金會備份。
